臺灣高等法院高雄分院刑事判決　　　　　　　　　　九十一年度上易字第三五四號
　　上　訴　人　丙○○
　　即　被　告
　　選任辯護人　顏宏斌
　　自　訴　人　甲○○○股份有限公司
　　兼右代表人　丁○○
　　自訴代理人　張良　律師
右上訴人因誹謗案件，不服臺灣高雄乙方法院八十九年度自字第一七六號中華民國九
十一年一月二十三日第一審判決，提起上訴，本院判決如左：
      主  文
上訴駁回。
    事  實
一、丙○○原係鉅成興業有限公司（下稱鉅成公司）業務人員，負責業務之推廣、請
    款及協調等工作，且為甲○○○股份有限公司（下稱中油公司）大林煉油廠工乙
    負責人，緣中油公司前委託陽明海運公司營運之長運輪，於民國八十六年十月七
    日在高雄大林蒲外海發生氣爆漏油污染高雄旗津海域事件，因而催請承包商鉅成
    公司清除油污，但在清除油污時，中油公司職員及鉅成公司職員包括丙○○等二
    十二名員工，遭聚集之漁民及陳漢昇市議員阻擾，致延誤清除油污之時機，並讓
    油污擴散，使中油公司受到重大損失。為此中油公司以陳漢昇議員涉嫌妨害自由
    等罪嫌，向台灣高雄乙方法院檢察署檢察官提出告訴，嗣經該署檢察官以八十六
    年度偵字第二七二七號偵查後不起訴處分確定，在偵查期間，丙○○於八十七年
    一月十五日出庭證述：「我是鉅成公司工乙負責人，受中油公司委託在旗津區北
    防波堤消坡塊上做除油工作，當日晚上九時許帶工人去噴灑除油劑，灑了二車後
    ，陳漢昇就帶人到現場把我們圍住，不讓我們噴灑，我們要求離去，他們也不肯
    放行，並以喊話器，呼叫居民到場，他們沒有出手阻止，但把我們十九人圍住」
    等語。詎料，丙○○於八十八年十二月八日，由市議員陳漢昇陪同在高雄市議會
    內召開記者會，基於誹謗之犯意，以向高雄市新聞界召開記者會方式，在陳漢昇
    市議員說話後，散布「當初長運輪漏油的時侯，也叫我們公司來處理，不處理的
    話威脅我們不能拿到工程款，還好檢察官明理，我也沒有作不實偽證，否則他們
    說政風組的組長說要依上級指示，要重重的懲罰這個陳議員，匡德利組長說要重
    重處罰他，一直逼我，我第三次才出庭」、「在法院的時侯，中油匡組長、林副
    廠長逼我，叫我到他們辦公室坐了無數次，他叫我教導我怎麼說」、「逼我無數
    次，他就是說你這要是沒有出庭的話，要重重的懲罰我們陳議員，警告他，否則
    的話，我工程款就沒有辦法領到」、「匡德利組長，把他咬死，我可以用我們全
    家來發誓，他逼著我這樣做的，他說如果我不這樣子做的話，我工程款就不發放
    給我，就重重的咬，把陳議員咬死」、「副廠長林幸德就說是董事長丁○○指示
    的」等消息，指摘中油公司和董事長丁○○對八十六年長運輪在高雄旗津外海氣
    爆漏油案，指示公司匡德利、林幸德二人以扣工程款為手段，迫使其在上開案件
    偵查時作偽證，死咬陳漢昇議員妨害自由等情，利用不知情之多位記者，而將上
    開發言內容以文字登載於八十八年十二月八日之聯合晚報、中時晚報及同年月九
    日之聯合報、中國晨報、民眾日報、中國時報、中央日報、自由時報、台灣新聞
    報、台灣新生報、中華日報，散布給社會不特定人知悉，足以毀損中油公司及丁
    ○○之名譽。
二、案經中油公司及丁○○提起自訴。
    理  由
一、訊據上訴人即被告丙○○固不諱言於前述時、乙，有在記者會上以口頭陳述前開
    情事之事實，惟矢口否認有何妨害名譽之犯行，辯稱：不是我主動召開記者會，
    雖然有說出記者會上之言詞內容，但並沒有誹謗的意思，的確是匡組長在十月間
    對我做不實陳述之要求，我答應後中油公司果然也付工程款給我，至於報紙上所
    提及的林副廠長及退休楊姓組長，是另一件中油氣爆案對我的關係而已，他們二
    位並沒有要我為長運輪事件作證，報紙內容我不知道為何如此云云。
二、經查右開事實，業據自訴人指訴甚詳，並有右開發言內容登載於八十八年十二月
    八日之聯合晚報、中時晚報及同年月九日之聯合報、中國晨報、民眾日報、中國
    時報、中央日報、自由時報、台灣新聞報、台灣新生報、中華日報之剪報資料十
    一紙及當日記者會之錄影帶一捲在卷可稽，且該錄影帶經原審當庭勘驗結果，被
    告確有上開之陳述，有原審九十年六月二十七日勘驗筆錄載述明確。而被告辯稱
    ：中油公司及董事長丁○○指示匡德利組長以扣工程款為要脅手段，命其出庭作
    證咬死陳漢昇議員妨害自由之不實陳述，並無誹謗之意思，且記者會並非其主動
    召開等情。茲應審究者為（一）上揭報導內容是否不實且足以毀損自訴人之名譽
    ；及（二）被告是否具有傳述足以毀損自訴人名譽之不實內容之故意。經查證人
    即中油公司大林煉油廠政風組組長匡德利到庭結證稱：「丙○○偶會到辦公室來
    與我們公司同事談安全維護問題，我聽說中油要告陳漢昇議員，但這是台北總公
    司政風處處理，我未介入，這段期間未找過丙○○，曾告訴她中油總公司要告陳
    漢昇，因她是承包商，長運輪氣爆後數日，是她主動來我辦公室，我向她說明基
    於承辦商可向中洲派出所調一些資料，且她在現場，最了解狀況，可把資料再提
    供給中油公司，未與她談到工程款問題，我是政風組組長，負責安全維護預防與
    貪污查處，職務上並無監管申請款項業務，並無要脅她出庭作不實偽證」等語（
    見原審卷第六十六至六十七頁），雖證人匡德利為本案之關係證人，除非掌握錄
    音帶等鐵證，否則縱具結作證亦不太可能當庭自承有以扣工程款為由要脅被告作
    偽證，當可理解，畢竟當時只有渠等二人辦公室內會商，惟本院參酌鉅成公司承
    包長運輪事故海面及岸上污油回收清理工作，係依據緊急工作施工需要陳准後辦
    理，該工程款項依照合約亦已於八十六年十二月四日製作傳票並付款完訖，此有
    中油公司之工程合約、傳票及統一發票影本等資料在卷可稽，並經被告在庭所承
   認，則被告於八十七年一月十五日始出庭作證，衡情可見中油公司應無以留扣工
    程款為由要脅被告為不實陳述之可能。再者，被告另指稱自訴人丁○○指示所屬
    要脅其偽證云云，但查長運輪是在八十六年十月七日發生氣爆，而自訴人丁○○
    則於同年十月九日才接掌中油公司為董事長，衡情亦無可能指示所屬以不法方式
    要脅被告作偽證，綜上足徵被告記者會上所指摘內容並非事實，且傳述以扣工程
    款為由要脅被告作偽證之情事，而自訴人為國營之中油公司及董事長，被告上開
    言詞見諸報端，依一般社會大眾之認知，自足以毀損自訴人之聲譽並蔑視自訴人
    人格，要無疑義。又被告於審理時自承確曾向記者發布上述內容，且有上開國內
    各報報紙影本十一份在卷可稽，再經證人即報社記者張劍南及李翰均到庭證述無
    訛。足見被告確有以藉記者報導之方式將上開情事散布於眾之意圖，亦即被告明
    知不實事項，卻故意向媒體為不實之指摘，其誹謗之意圖已甚為灼然，是本件事
    證明確，被告前揭所辯，尚非可採，被告誹謗之犯行，洵堪認定
三、按對人讚賞，稍加潤飾，乃人之常情，尚不為過；但指摘他人，則非審慎不可，
    尤以損人名譽之事，更應「一分證據，講一分話」。如果法律容許「捕風捉影」
    、「似是而非」之指摘，將使人名譽無以自保，立法機關制定妨害名譽罪章，亦
    是本此意旨。而誹謗他人名譽之行為，係對他人人格之蔑視，個人雖有言論自由
    ，倘若個人所發表之言論，侵害他人人格之社會評價，則對於此種不當之言論，
    不能不予以禁止，而以言詞、文字、圖畫及其他各種資訊溝通、傳播之方式，向
    大眾散布有損於他人名譽之具體事實或意見者，即構成刑法第三百十條之誹謗罪
    。核被告所為，係犯刑法第三百十條第二項之加重誹謗罪。自訴人認被告應觸犯
    刑法第三九條之公然侮辱罪及同法第三百十條第一項之普通誹謗罪，尚有未洽
    ，惟本院不受其拘束。被告於記者會上，指摘足以妨害自訴人名譽之事，其利用
    不知情之記者，將不實且足以毀損他人名譽之事，刊載於報紙上，以文字散播大
    眾廣為知悉，為間接正犯。其同一犯意行為，誹謗自訴人二人，係一行為觸犯數
    相同罪名，為同種想像競合犯，應依刑法第五十五條規定應從一重處斷。
四、原審因而適用刑法第三百十條第二項、第五十五條、第四十一條第一項、罰金罰
    鍰提高標準條例第一條前段、第二條之規定，並審酌被告對身為國營企業中油公
    司及董事長之自訴人誹謗，造成名譽上之損害非淺，尤其見諸報端更是影響層面
    大而廣，且自訴人於審理中表明願意採登報道歉之方式和解未獲被告接受，猶矢
    口否認犯行，未見真正悔意，姑念及其素行良好，無犯罪前科，且所為上述言行
    之動機或因不滿中油公司屢次發生氣爆案件即歸罪於鉅成公司，致所屬公司營運
    困難，犯後在庭態度亦屬誠懇等一切情狀，量處有期徒刑二月，並諭知如易科罰
    金以三百元折算一日，其認事用法均無不合，量刑亦屬允當。被告上訴意旨，否
    認犯罪，指摘原判決不當，並無理由，應予駁回。
據上論結，應依刑事訴訟法第三百六十八條，判決如主文。
中      華     民     國     九十一     年      四      月     三十     日
                              臺灣高等法院高雄分院刑事第七庭
                                  審判長法官  李春昌
                                        法官  莊飛宗
                                        法官  黃憲文
右正本證明與原本無異。
不得上訴。
                                      書記官  黃玉珠
中    華    民    國     九十一     年       五       月     一         日
附錄本判決論罪科刑之法條：
刑法第三百十條
意圖散布於眾而指摘或傳述足以毀損他人名譽之事者，為誹謗罪，處一年以下有期徒
刑、拘役或五百元以下罰金。
散布文字、圖畫犯前項之罪者，處二年以下有期徒刑、拘役或一千元以下罰金。
對於所誹謗之事，能證明其為真實者，不罰。但涉於私德而與公共利益無關者，不在
此限。
                                                                        Ｆ
